XXV. Armeekorps
Bundesarchiv
XXV. Armeekorps
RH 24-25
img src="dao/logo_dfg.gif" width="200" align="left" style="margin-right:5"/img Dieses Findbuch wurde mit Mitteln der DFG digitalisiert.
Das Bundesarchiv beteiligte sich 2009 am bundesweiten Pilotprojekt zur Entwicklung von Arbeitsabläufen bei der Durchführung von DFG-geförderten Retrokonversionsmaßnahmen.
Das Bundesarchiv hat innerhalb des Projektes eine Förderung für die Konversion von fünf Findmitteln mit 60.500 Verzeichnungseinheiten erhalten.
Das Findbuch RH 24-25 entstand im Rahmen dieses Projektes. Es enthält über 313 Verzeichnungseinheiten.
Bereits seit 2004 wandelt das Bundesarchiv kontinuierlich konventionelle Findmittel in digitale Findbücher um und stellt sie im Internet bereit. Einbezogen werden Karteien und gedruckte, handschriftliche oder maschinenschriftliche Findbücher, die anschließend auf den Abteilungsseiten oder über die Suchmaschine ARGUS übergreifend recherchierbar sind. Diese Möglichkeit der Recherche einschließlich Suchmaschine wird mit steigenden Zugriffszahlen genutzt.
Hinweise und Anregungen werden vom zuständigen Referat gern entgegengenommen.
Bestandsgruppe RH 24
(Generalkommandos)
I. Allgemeine Informationen zu den Korps - Organisation und Einsatz
(Generalkommandos, Wehrkreise, Höhere Kommandos und Korps Abteilungen)
Die Bestandsgruppe RH 24 umfasst nur die mobilen Korps des Heeres. Innerhalb des Heeres wurden die mobilen Generalkommandos und die zur Erfüllung bodenständiger Aufgaben in den besetzten Gebieten vorgesehenen Höheren Kommandos - mit Ausnahme von Großdeutschland, Feldherrnhalle, dem Deutschen Afrikakorps und dem Kavalleriekorps - in einer Nummernfolge durchgezählt, die - mit Lücken - bis CI reichte.
Alter Gepflogenheit nach hatte man damit begonnen, die Generalkommandos mit römischen Ziffern zu bezeichnen (Kompanien arabische Ziffern, Bataillone römische, Regimenter wieder arabische, Brigaden römische, Divisionen arabische, Korps römische und Armeen arabische Ziffern). Bis XX machte dies keine Schwierigkeiten, aber höhere Zahlen wie XXXVIII, XXXXVIII oder LXXXVIII waren doch schwer lesbar und führten zu Verwechslungen; L wurde vielfach als Luftwaffe gelesen, CI als "C" I, Man behalf sich - bei Funksprüchen und Telegrammen unerlässlich -, indem man "römische 85" statt LXXXV schrieb; im übrigen schrieb man 49 in den Kriegsgliederungen XXXXIX und nicht IL.
Bei Kriegsausbruch bestanden 19 Generalkommandos - XIX war erst im Sommer 1939 hinzugekommen —, von denen die vier motorisierten (XIV, XV, XVI, XIX) keinen eigenen Wehrkreis besaßen. Sie waren zur Führung der Panzer-Divisionen, der motorisierten Infanterie-Divisionen und leichten Divisionen bestimmt. Die Bildung großer motorisierter Verbände an Stelle der Aufsplitterung der motorisierten Einheiten auf die einzelnen Korps und Armeen war also bereits im Frieden vorgesehen. Die übrigen 15 Generalkommandos (I-XIII, XVII und XVIII) bildeten je ein stellvertretendes Generalkommando, das in der Heimat zurückblieb und auch die Geschäfte des Befehlshabers im Wehrkreis wahrnahm. Außer den 19 Generalkommandos bestanden die 3 Generalkommandos der Grenztruppen: "Eifel" in Bonn. "Saarpfalz" in Kaiserslautern und "Oberrhein" in Baden-Baden, deren Umwandlung in Generalkommandos (ohne Wehrkreis) bereits für den Aufstellungsabschnitt Oktober 1939 vorgesehen war; sie wurden am 17.9.1939 in XXIII, XXIV und XXV umbenannt. Bei Mobilmachung waren planmäßig aufgestellt worden: XXI im Wehrkreis I, XXII im WK X, XXVII im WK VII und XXX im WK XI sowie außerplanmäßig ein Generalkommando z. b. V. in Ostpreußen, das am 1.10.1939 die Nummer XXVI erhielt.
Mit Einrichtung der Zivilverwaltung in den neuen Reichsgauen Danzig-Westpreußen und Wartheland wurden am 26.10.1939 die Militär-Befehlshaber Danzig-Westpreußen und Posen in die stellv. Generalkommandos (Wehrkreis-Kommandos) XX in Danzig und XXI in Posen umgewandelt und durch Neueinteilung des Reiches auch die Wehrkreise I Königsberg und VIII Breslau um bisher polnische Bezirke vergrößert.
Nach dem Polen-Feldzug konnte auch über die Grenzschutz-Abschnitt-Kommandos an der Ostgrenze anderweitig verfügt werden. Sie wurden vom 15.10.1939 ab "Höhere Kommandos" genannt, die Führungsaufgaben in Nebenfronten und im Stellungskrieg erfüllen konnten, aber nicht im Bewegungskrieg, da man sie nicht rechtzeitig mit Korpstruppen, insbesondere mit einer vollen Nachrichten-Abteilung hatte ausstatten können (sie hatten meist nur eine Nachrichten-Kompanie). Aus den Grenzschutz-Abschnitt-Kommandos 1 Neustettin (auch Korps Kaupisch), 2 Neustettin, 3 Oppeln (auch Militär-Bereich Oberschlesien), 12 Küstrin, 13 Glogau, 14 Breslau (auch Korps Gienanth) und 30 Krems wurden die sieben Höheren Kommandos XXXI bis XXXVII gebildet.
Zu Beginn des Jahres 1940 bestanden also 27 Generalkommandos, sieben Höhere Kommandos und 17 stellvertretende (stv.) Generalkommandos. Im Januar und Februar wurden fünf (XXXVIII, XXXIX (mot.), XXXX, XXXXI (mot.), XXXXII), im März und April drei (XXXXIII, XXXXIV und Höheres Kommando XXXXV) und im Mai zwei (XXVIII, XXIX) neu aufgestellt, während die am 20. Juni begonnene und schon in der Feldpost-Übersicht verzeichnete Aufstellung von vier weiteren (XXXXVI—XXXXIX) nicht zur Durchführung kam, da sie nach dem Erfolg des Frankreich-Feldzuges bereits am 1.7.1940 wieder eingestellt wurde. So bestanden in der zweiten Hälfte des Frankreich-Feldzuges 44 Korps-Kommandos.
Das Generalkommando XXI war schon während des Norwegen-Feldzuges zu einer "Gruppe" XXI verstärkt worden und wurde am 1.1.1941 Armee-Oberkommando Norwegen. Die Generalkommandos (mot.) XXII, XIX, XV und etwas später XVI wurden im Winter 1940/41 zu den Panzergruppen-Kommandos 1-4 umgebildet, aus denen sich im nächsten Winter Panzerarmeen entwickelten. Im September wurde ein Gebirgskorps Norwegen für die bei Narvik eingesetzten Gebirgs-Divisionen 2 und 3 gebildet. Auch das alpenländische XVIII. AK erhielt im Dezember die Bezeichnung Gebirgskorps. Motorisiert wurden von den bestehenden Generalkommandos das III., XXIV., XXXIX. und XXXX. und auch das XXII., bevor es zur Panzergruppe ausgebaut wurde. In Afrika entstand das Deutsche Afrika-Korps (DAK) am 18.2.1941 aus dem Stab des "Befehlshabers der deutschen Truppen in Libyen". Im Hinblick auf den bevorstehenden Kampf mit Russland wurden zwischen Oktober 1940 und Juni 1941 13 Korpskommandos neu gebildet; XX, XXXXVI (mot.), XXXXVII (mot.), XXXXVIII (mot.), XXXXIX (Geb.), L bis LV, LVI (mot.), LVII (mot.) und die vier Höheren Kommandos LIX, LX, LXV und LXX.
Damit bestanden bei Beginn des Russland-Feldzuges:
31 Generalkommandos von Armeekorps (I, II, IV bis XIII, XVII, XX, XXIII, XXV bis XXX, XXXVIII, XXXXII bis XXXXIV, L bis LV)
3 Generalkommandos von Gebirgskorps (XVIII, XXXXIX, Norwegen)
12 Generalkommandos von Armeekorps (mot.) (III, XIV, XXIV, XXXIX bis XXXXI, XXXXVI bis XXXXVIII, LVI, LVII, Dt. Afrika-Korps)
12 Höhere Kommandos (XXXI bis XXXVII, XXXXV, LIX, LX, LXV, LXX)
War auch ursprünglich beabsichtigt, dass die Generalkommandos der Armeekorps (mot.) nur motorisierte oder Panzer-Divisionen, die der Gebirgskorps Gebirgs-Divisionen führen sollten, so verwischte sich diese Trennung sehr schnell durch die jeweilige Lage.
Das Höhere Kommando XXXIV wurde im Dezember aufgelöst und mit XXXV verschmolzen; XXXVI (in Norwegen) wurde in ein Gebirgskorps umgewandelt.
Die Generalkommandos der Armeekorps (mot.) wurden nach der Schematischen Kriegsgliederung einheitlich zwischen dem 24.6.1942 und 4.7.1942 in Panzerkorps umbenannt. Tatsächlich erfolgte die Umbenennung jedoch - wie aus den "Stammtafeln" und aus Briefköpfen hervorgeht - zu recht verschiedenen Zeitpunkten bis zum 1. Juli 1942. Ende Mai 1942 wurden die im Westen stehenden Höheren Kommandos XXXI, XXXII, XXXVII, XXXXV und LX zu vollen Generalkommandos ausgebaut und erhielten die Nummern LXXX bis LXXXIV. Auch das Höhere Kommando XXXV (in Mittelrussland) wurde Generalkommando, behielt jedoch seine bisherige Nummer. Das Höhere Kommando LXV wurde Stab des Militär-Befehlshabers Serbien. In Norwegen wurde zunächst aus einem Abschnitts-Stab Nord-Norwegen das Höhere Kommando LXXI gebildet und im Dezember das Gebirgskorps Norwegen in XIX. (Gebirgs-)Armeekorps umbenannt.
Reserve-Korps wurden gebildet, als im September 1942 das Ersatzheer in Ersatz- und Ausbildungstruppen geteilt worden war. Die Ausbildungseinheiten waren in die besetzten Gebiete verlegt worden. Sie dienten dort - bei fortlaufender Ausbildungstätigkeit - als eine Art Sicherheitsbesatzung und wurden deshalb in "Reserve"-Truppen umbenannt; zu ihrer Führung wurden Generalkommandos von Reservekorps gebildet: LXI im Reichskommissariat Ostland, LXII in der Ukraine, LXIV, LXVI und LXVII im Westen. Ein Generalkommando z. b. V. (1943 umgebildet in LXVIII) entstand am 23.9.1942 aus dem Sonderstab "F" (= Felmy), der ursprünglich für den Einsatz im mittleren Osten bestimmt gewesen war.
Im Westen wurden das LXXXVI. bis LXXXIX. Armeekorps neu gebildet (das LXXXVIII. in den Niederlanden aus dem Div. Stab z. b. V. 240, das LXXXIX. zunächst als Korps "Y" oder Schelde); ein für Tunis aufgestelltes LXXXX. Armeekorps wurde nach kurzem Bestehen zur Aufstellung des Panzerarmee-Oberkommandos 5 verwandt.
Nach allen diesen Veränderungen bestanden zu Jahresende 1942 41 Armeekorps, vier Gebirgskorps, zwölf Panzerkorps, fünf Reservekorps, vier Höhere Kommandos und ein Generalkommando z. b. V. = 67.
1943 wurden auch die in Norwegen stehenden Höheren Kommandos XXXIII, LXX und LXXI sowie LIX bei der Heeresgruppe Mitte in Generalkommandos umgewandelt. Sie behielten ihre Nummern. Für Reserveverbände entstand ein LVIII. Reserve-Panzerkorps im Westen und ein LXVIII. Reservekorps in Kroatien. In Stalingrad gingen das IV., VIII., XI. und LI. Armeekorps, dazu das XIV. Panzerkorps verloren, in Tunis das Deutsche Afrikakorps. Das XIV. Panzerkorps wurde in Frankreich neu aufgestellt: IV., VIII. und XI. Armeekorps (neu) wurden im Juni aus den auf dem Kommandowege aufgestellten Korps Mieth, Höhne und Raus umbenannt. Das LI. Armeekorps wurde erst am 12. August in Oberitalien und jetzt als Gebirgskorps wieder aufgestellt. Gleichzeitig wurden das XV., XXI. und XXII. Gebirgskorps in Kroatien gebildet. Im Westen wurden im Juni und Juli das LXXIV. Armeekorps und das LXXVI. Panzerkorps (dieses zum Einsatz in Italien) neu geschaffen, für den V-Waffen-Einsatz am 28.11.1943 das LXV. Armeekorps, für Italien am 15.12.1943 ferner das LXXV. Armeekorps aus dem Generalkommando "Walküre". Dagegen wurde das Generalkommando LXXXIII. Armeekorps am 26.8.1943 zur Aufstellung des Armee-Oberkommandos 19 verwandt.
Am 20. Januar 1944 waren das LXVII. und das LXIX. Reservekorps im Westen zu Armeekorps umgebildet worden; am 21. Februar wurde das im Ostland stehende LXI. Reservekorps aufgelöst. Am 13. Februar wurde der Stab des Befehlshabers Westtaurien in LXXII. Armeekorps umbenannt. Ein Generalkommando LXXVIII. Armeekorps wurde zwar am 15.4.1944 gebildet, dann aber in das Generalkommando des Kavalleriekorps (später I. Kavallerie-Korps) umbenannt. Im März wurde aus dem LIV. Armeekorps die Armee-Abteilung Narwa und aus dem LXXXVII. Armeekorps die Armee-Abteilung von Zangen gebildet.
Bei Tscherkassy waren das XI. und XXXXII. Armeekorps zerschlagen worden; beide Stäbe mussten in der Heimat praktisch neu aufgestellt werden, ehe sie bei der Heeresgruppe Nordukraine wieder eingesetzt werden konnten. Nicht viel besser erging es den beiden Krimkorps (V. Armeekorps und XXXXIX. Gebirgskorps), die bei der Heeresgruppe Südukraine aus der Front zurückgezogen werden mussten.
So bestanden zu Beginn der Invasion im Westen und der großen russischen Sommeroffensive insgesamt:
47 Generalkommandos von Armeekorps (I, II, IV bis XIII, XVII, XX, XXIII, XXV bis XXX, XXXIII, XXXV, XXXVIII, XXXXII bis XXXXIV, L, LII, LIII, LV, LIX, LXVII bis LXXII, LXXIV, LXXV, LXXX bis LXXXII, LXXXIV, LXXXVI, LXXXVIII, LXXXIX)
8 Generalkommandos von Gebirgskorps (XV, XVIII, XIX, XXI, XXII, XXXVI, XXXXIX, LI)
12 Generalkommandos von Panzerkorps (III, XIV, XXIV, XXXIX bis XXXXI, XXXXVI bis XXXXVIII, LVI, LVII, LXXVI)
3 Generalkommandos von Reservekorps (LXII, LXIV, LXVI)
1 Generalkommando eines Reserve-Panzerkorps (LVIII)
1 Generalkommando eines Kavalleriekorps
1 Generalkommando z. b. V. für V-Waffen (LXV)
Die vier Reservekorps wurden bei Beginn der Invasion in aktive Korps umgewandelt. Aus einem schon seit Oktober 1943 in Südfrankreich eingesetzten Korps Kniess wurde das LXXXV. Armeekorps z. b. V., aus der Oberfeldkommandantur 395 (Saloniki-Ägäis) das LXXXXI. Armeekorps z. b. V. gebildet.
Vernichtet wurden bei der Heeresgruppe Mitte die Generalkommandos XII, XXVII, XXXV, XXXXI und LIII, bei der Heeresgruppe Südukraine IV, VII, XXX, XXXXIV, LII und im Westen LXII, LXXXIV. Von diesen 12 Korps wurden die Generalkommandos XXVII und XXXXI bei der Heeresgruppe Mitte aufgefrischt und wieder eingesetzt; IV wurde als Panzerkorps neu formiert.
Einschneidende Veränderungen brachte die Wiederaufstellung des V. (Krim), des LIII. und des XXXV. Armeekorps. (Sie waren unter Verwendung der 310.-312. Artillerie-Division im Wehrkreis VIII neu gebildet worden.) Ihnen wurden am 24. Juli in den Fragen Erziehung, nationalsozialistische Führung, Disziplinarstrafgewalt und Gerichtsbarkeit die noch in Aufstellung befindlichen Divisionen der 29. Welle unterstellt. An ihre Spitze traten SS-Führer (Kleinheisterkamp, Priess und von Gottberg), eine sichtbare Folge des 20. Juli. Am 1. August wurden diese drei Generalkommandos in das XI. bis XIII. SS-Korps umbenannt; die zu ihrer Aufstellung verwandten Offiziere und Mannschaften wurden in die Waffen-SS überführt.
Im Oktober und November 1944 wurden formiert: Generalkommando XVI aus dem Generalkommando z. b. V. Kleffel, XXX aus dem Generalkommando LXV (V-Waffen), XXXIV aus dem Stab Festungskommandant Kreta, LIII aus dem Generalkommando Rothkirch, LXIII aus dem Generalkommando Dehner, LXXIII aus dem Befehlshaber Operationszone Venetianisches Küstenland, LXXXX aus dem IV. Luftwaffen-Feldkorps, LXXXXVII aus dem Befehlshaber Operationszone Adriatisches Küstenland.
Als ein Versuch, wieder - wie in den ersten Kriegsjahren - zu einem geschlosseneren Einsatz von Panzertruppen zu kommen, ist die in den Herbst 1944 fallende Bildung oder Umbildung von drei Panzerkorps des Heeres und einem der Luftwaffe zu betrachten. Hier sollten je zwei Divisionen zu einem Korps zusammentreten, das jetzt auch in verstärktem Maße Korpstruppen erhielt, also nicht nur Führungsstab mit wechselnd unterstellten Divisionen war (vgl. CI. Abschnitt 13a). So sollten gebildet werden:
Panzerkorps Großdeutschland aus den Resten des XIII. Armeekorps und dem Stab der 18. Artillerie-Division mit der Panzergrenadier-Division Großdeutschland und der Panzergrenadier-Division Brandenburg, die aus der bisher dem Amt Ausland/Abwehr im OKW unterstehenden Division Brandenburg gebildet worden war
Panzerkorps Feldherrnhalle (FH) aus dem Generalkommando IV. Panzerkorps mit der Panzer-Division Feldherrnhalle (aufgestellt an Stelle der vernichteten Panzergrenadier-Division FH) und der Panzergrenadier-Division Feldherrnhalle 2 (umbenannt aus der 13. Panzer-Division)
XXIV. Panzerkorps (Nehring) aus der 16. und 17. Panzer-Division und bei der Luftwaffe
Fallschirm-Panzerkorps Hermann Göring.
Auch die Führer-Begleit-Division und die Führer-Grenadier-Division sollten in gleicher Weise zu einem Korps zusammengeschlossen werden. Diese Korps erhielten als Korpstruppen zusätzlich je ein Korps-Füsilier-Regiment (bei Großdeutschland Musketier-Regiment genannt), eine schwere Panzer-Abteilung, ein Artillerieregiment (mot.) und einen Panzer-Pionier-Regimentsstab mit einem Panzer-Pionier-Bataillon. Die Feldersatztruppen beider Divisionen wurden in einem Panzer-Feldersatz-Regiment vereinigt. Die Versorgungseinheiten wurden statt bei den Divisionen nun beim Korps unter einem Versorgungs-Regiment mit Nachschub-Kolonnen-Abteilung, Feldzeug-Bataillon, Kraftfahrpark-Bataillon, Sanitäts-Abteilung und Verwaltungs-Bataillon zusammengefasst. Noch während der Umbildung wurden die Korps Großdeutschland und Hermann Göring infolge des russischen Durchbruchs an der Weichsel auseinandergerissen. In Ostpreußen blieb das Korps Hermann Göring mit der 2. Fallschirm-Panzergrenadier-Division Hermann Göring und der Panzergrenadier-Division Großdeutschland; nach Schlesien wurde das Panzerkorps Großdeutschland mit der 1. Fallschirm-Panzer-Division Hermann Göring und der Panzergrenadier-Division Brandenburg verschlagen.
Am 18.12.1944 wurde das VII. Armeekorps (jetzt als Panzerkorps) aus dem Stab der 49. Infanterie-Division, im Januar 1945 das V. Armeekorps aus den Reststäben der 221. Sicherungs- und 20. Luftwaffen-Felddivision und das XIII. Armeekorps aus dem Generalkommando Felber (Höheres Kommando Vogesen) wieder errichtet. Das XXXVIII. Armeekorps wurde Panzerkorps. Damit bestanden Mitte Januar 1945:
50 Generalkommandos von Armeekorps (I, II, V, VI, VIII-XI, XIII, XVI, XVII, XX, XXIII, XXV-XXX, XXXIII, XXXIV, XXXXII, XXXXIII, L, LIII, LV, LIX, LXIII-LXIV, LXVI-LXXV, LXXX-LXXXII, LXXXV, LXXXVI, LXXXVIII-LXXXXI, LXXXXVII)
drei Panzerkorps neuer Art (Großdeutschland, Feldherrnhalle, XXIV)
fünfzehn Generalkommandos von Panzerkorps (III, IV, VII, XIV, XXXVIII-XXXXI, XXXXVI-XXXXVIII, LVI-LVIII, LXXVI)
acht Generalkommandos von Gebirgskorps (XV, XVIII, XIX, XXI, XXII, XXXVI, XXXXIX, LI)
ein Generalkommando des Kavallerie-Korps (I)
Durch die russische Offensive an der Weichsel wurden die Generalkommandos LVI. Panzerkorps und XXXXII. Armeekorps vernichtet. Das XXVIII. Armeekorps bildete die Armee-Abteilung Samland und das XXXXVII. Panzerkorps die Armee-Abteilung Lüttwitz.
Im Februar 1945 entstanden als letzte Neubildungen das XXXII. Armeekorps aus dem stellvertretenden Generalkommando (Wehrkreis-Kommando) II. AK. das CI. Armeekorps aus dem Korpsstab "Berlin" (Wehrkreis III) und das Korps "Oder" (teilweise mit SS-Verbänden). Im März/April 1945 wurden auch die restlichen noch bestehenden stellvertretenden Generalkommandos mobil, so dass XII. unter seiner Nummer XII, das X. als Korps "Ems".
Im Frieden gliederte sich die Wehrmacht in – zuletzt – 18 Armeekorps (A.K.). An der Spitze ihrer Generalkommandos standen Kommandierende Generale (K.G.), denen im Oktober 1934 die in der Reichswehr von den Divisionskommandos wahrgenommenen territorialen Aufgaben der Wehrkreiskommandos übertragen wurden und die zugleich Befehlshaber in dem Wehrkreis waren, in dem die Verbände des Korps standen. Als operativer Stab verfügte das Generalkommando über mehrere Führungsstellen und Führergehilfen, die dem jeweiligen Chef des Generalstabes unterstanden: Ia = 1. Generalstabsoffizier und Leiter der Führungsabteilung; O1 = 1. Ordonnanzoffizier; Ia/Mess = Offizier für Karten- und Vermessungswesen; Arko = Artilleriekommandeur; Stopi = Stabsoffizier für Pioniertruppen; NaFü = Korps-Nachrichtenführer; Stopak = Stabsoffizier für Panzerbekämpfung; Flivo = Fliegerverbindungsoffizier; Ic = 3. Generalstabsoffizier für Feindaufklärung; O 3 = 3. Ordonnanzoffizier; O 4 = 4. Ordonnanzoffizier; IIa = Adjutant/Personalstabsoffizier; Qu = Quartiermeister/2. Generalstabsoffizier für Versorgungs- und Nachschubwesen; O 2 = 2. Ordonnanzoffizier; III = Korps-Gerichtsoffizier; IVa = Korpsintendant; IVb = Korpsarzt; IVc = Korpsveterinär; V = Korps-Ingenieur; Kdt.H.Qu. = Kommandant des Korps-Hauptquartiers.
II. Korps-Abteilungen
Die Verluste im Orelbogen und bei der Räumung der Ukraine führten im November 1943 zu der bei den Divisionen (B I, Abschnitt 42) zu besprechenden Zusammenlegung der Reste von Divisionen zu "Divisionsgruppen" in Regimentsstärke. Teilweise wurden diese in bestehen bleibende Divisionen als dritte Regimenter eingegliedert, teilweise in "Korps-Abteilungen" zusammengefasst. Korps-Abteilungen waren also in Wirklichkeit Divisionen nach der Gliederung einer Division neuer Art 44, führten aber zum Zwecke der Feindtäuschung Kommandozeichen von Korps und ihre Regimenter die von Divisionen. Es wurden gebildet:
Korps-Abt. "A" 2.11.1943 bei HGr. Süd aus der 161., 293. und 355. Inf. Div.
Korps-Abt. "B" 2.11.1943 bei HGr. Süd aus der 112., 255. und 332. Inf. Div.
Korps-Abt. "C" 2.11.1943 bei HGr. Süd aus der 183., 217. und 339. Inf. Div.
Korps-Abt. "D" 2.11.1943 bei HGr. Mitte aus der 56. und 262. Inf. Div.
Korps-Abt. "E" 2.11.1943 bei HGr. Mitte aus der 86., 137. und 251. Inf. Div.
Korps-Abt. "F" 13.3.1944 bei HGr. "A" aus der 38., 62. und 123. Inf. Div.
Korps-Abt. "G" 7.8.1944 bei HGr. Mitte aus der 57., 299. und 337. Inf. Div.
Korps-Abt. "H" 22.7.1944 bei HGr. Mitte aus der 95., 197. und 256. Inf. Div.
Im Sommer und Herbst 1944 wurden diese Korps-Abteilungen wieder in Infanterie-Divisionen umbenannt (A in 161, D in 56, E in 251, F in 62, G in 299 und H in 95). Die Korps-Abteilung "B" war nach dem Ausbruch aus dem Kessel von Korsun im März 1944 aufgelöst worden.
(Die befohlene Umbenennung von C in 183 konnte nach der Vernichtung der Korps-Abteilung bei Brody nicht mehr ausgeführt werden.)
Daneben gab es noch eine Vielzahl von Korps, Korpsgruppen und -abteilungen mit Namensbezeichnungen, die in alphabetischer Reihenfolge aufgeführt und - soweit Unterlagen vorhanden sind - mit Bestandshinweisen versehen sind:
Korps-Abteilung A; Korpsgruppe Ansath; Korps-Abteilung B; Korpsgruppe Bayerlein (siehe ZA 1); Generalkommando von Bünau (siehe ZA 1); Korps Berlin; Korps Boineburg (siehe ZA 1); Korpsgruppe Bork (siehe ZA 1); Korpsgruppe Botsch; Korps-Abteilung C (siehe RH 26-183); Korps von Claer (siehe ZA 1); Korps z.b.V. Cramer (siehe RH 24-11); Korps-Abteilung D; Generalkommando Dehner (siehe RH 24-63); Korps-Abteilung Diestel; Korpsgruppe Dostler; Korps-Abteilung E (siehe ZA 1 und RH 26-251); Korps-Abteilung F (siehe RH 26-62); Korpsgruppe Felber (siehe ZA 1); Panzerkorps Feldherrnhalle siehe (siehe RH 24-4); Generalkommando Feldt (siehe RH 24-203); Generalkommando von Förster (siehe RH 24-206); Freikorps Adolf Hitler; Korps-Abteilung F (siehe RH 26-62); Korpsgruppe Fröhlich; Generalkommando Feldt (siehe RH 24-203); Korps-Abteilung G (siehe RH 26-299); Generalkommando Gienanth (siehe RH 24-36); Panzerkorps Großdeutschland; Korps-Abteilung H; Korpsgruppe von Hengl (siehe ZA 1); Korps Höhne (siehe RH 24-8); Korpsstab Holste; Korps Jaschke; Korpsgruppe Joannina; Korps Kaupisch (siehe RH 24-80); Kavalleriekorps (siehe RH 24-202); Panzerkorps Kleemann; Generalkommando Kleffel (siehe RH 24-16); Korpsgruppe Kniess (siehe RH 24-85); Korpsgruppe Kreysing; Korps Kübler; Korps-Abteilung Lasch; Korps-Abteilung Lieb; Korps Merker (siehe ZA 1); Generalkommando Mellenthin; Korpsgruppe Moser; Generalkommando z.b.V. Müller; Korpsgruppe Munzel; Korps Neumann; Oderkorps (siehe RH 24-101); Korps Prager; Korpsgruppe Püchler; Generalkommando z.b.V. Raus (siehe RH 24-11); Generalkommando Ringel; Generalkommando Rothkirch (siehe RH 24-203); Korpsgruppe Rübel; Generalkommando Sauberzweig; Korpsgruppe von Seydlitz; Korpsgruppe Siebert; Korpsgruppe Sieler; Korpsgruppe Spree; Korpsgruppe von Suire; Generalkommando von Scheele (siehe RH 24-201); Generalkommando Schneckenburger (siehe RH 24-205); Korps Schopper; Generalkommando Schulz; Korpsgruppe von Stockhausen; Korpsgruppe von Tettau (siehe ZA 1); Korps z.b.V. Tiemann; Generalkommando Walküre; Korpsgruppe Weber; Generalkommando Witthöft (siehe RH 24-73); Korps Wodrig (siehe RH 24-26); Korps Woehler (siehe ZA 1); Generalkommando Y (siehe RH 24-89).
III. Bestandsgeschichte und inhaltliche Charakterisierung